【裁判字號】    95,訴,114
【裁判日期】    951018
【裁判案由】    殺人未遂
【裁判全文】
臺灣士林地方法院刑事判決               95年度訴字第114號
公  訴  人  臺灣士林地方法院檢察署檢察官
被      告  陳文
選任辯護人  何兆龍律師
            湯應欽律師
上列被告因殺人未遂案件，經檢察官提起公訴（94年度偵字第
13022號），本院判決如下：
    主  文
乙○○殺人，未遂，處有期徒刑年。扣案之除草刀壹把沒收。
    事  實
一、乙○○於民國94年6 月18日下午2 時許，與其弟丙○○在臺
    北縣淡水鎮百六戛7 號山上之房屋飲酒聊天，嗣於同日下午
    5 時30分許，乙○○在大量飲酒造成其判斷能力及自我控制
    能力均較普通人之平均程度減退，而陷於精神耗弱之際，因
    懷疑丙○○偷賣其土地及樹，而與丙○○發生爭執，盛怒之
    下，竟基於殺人之犯意，持其所有之除草刀猛力揮砍丙○○
    之頭部、身體及腿部，致丙○○當場大量出血而倒地，受有
    左顳骨開放性骨折、左股骨開放性骨折、左膝開放性傷口合
    併骨折及右肩2 處撕裂傷等傷害。嗣因乙○○撥打電話回家
    告知山上出事，經乙○○之家人聯絡住在上開房屋附近之親
    戚丁○○就近至現場了解情形，並由丁○○緊急通知丙○○
    家人及丁○○之兄陳敏和立刻叫救護車上山救助，丙○○經
    送醫急救後，始未生死亡之結果。
二、案經丙○○訴由臺北縣政府警察局淡水分局報請臺灣士林地
    方法院檢察署檢察官偵查起訴。
    理  由
壹、證據能力之判斷（就辯護人不同意作為證據部分）
    按被告以外之人於審判外之言詞或書面陳述，除法律有規定
    者外，不得作為證據，刑事訴訟法第159 條第1 項定有明文
    。是丙○○、戊○○於司法警察調查時所為不利於被告之陳
    述，依前開規定，原則上即不得作為證據。且被告選任之辯
    護人就丙○○、戊○○警詢時之陳述，亦不同意作為證據，
    復查無刑事訴訟法第159 條之2 、第159 條之3 所列得例外
    作為證據之情形，則該2 人前開陳述，即不得作為證據，合
    先敘明。
貳、認定事實及論罪科刑
一、訊據被告乙○○固坦承酒後砍傷丙○○之事實，惟矢口否認
    殺人未遂之犯行，辯稱：其當時喝醉酒，不知何故砍傷丙○○，其並無殺害丙○○之意思云云。其選任辯護人則以：(一)
    被告與丙○○為親兄弟，彼此並無仇恨，亦無土地糾紛，本
    件衝突應係雙方酒後衝動所致，且丙○○第一次至派出所製
    作筆錄時，亦表示係欲提出「傷害」告訴，顯見被告僅有傷
    害之故意，而無殺人之故意。(二)被告嗣後經醫院測量血液酒
    精濃度高達352MG/DL，足見其於案發當時之精神情況已呈意
    識不清之狀態，自難遽認被告有殺人之犯意。(三)證人戊○○
    係丙○○之女兒，其證詞前後矛盾，不能作為判斷犯意之依
    據等語，為被告辯護。
二、按殺人未遂與傷害之區別，應以加害人有無殺意為斷，不能
    因與被害人原無宿怨，即認為無殺人之故意。且被害人所受
    之傷害程度，固不能據為認定有無殺意之唯一標準，但加害
    人之下手情形如何，於審究犯意方面，仍不失為重要參考資
    料（最高法院94年度台上字第5436號判決意旨參照）。被告
    雖坦承有持刀砍傷丙○○之情事，惟矢口否認有殺人之犯意
    ，辯稱僅是酒後互毆云云，然查：
  (一)被告於事實欄所載之時間、地點，與丙○○共同飲酒聊天，
    嗣因與丙○○發生爭執，被告遂持其所有之除草刀揮砍丙○○之頭部、身體及腿部，致丙○○當場大量流血而倒地，受
    有左顳骨開放性骨折、左股骨開放性骨折、左膝開放性傷口
    合併骨折及右肩2 處撕裂傷之傷害，嗣因乙○○撥打電話回
    家告知出事，經其家人聯絡住在附近之丁○○就近至現場了
    解情形，並由丁○○通知丙○○家人及其兄陳敏和叫救護車
    將丙○○緊急送醫急救，始未死亡等情，業據被告自承不諱
    ，核與證人丙○○、戊○○、丁○○、甲○○等人於本院審
    理時證述之情節相符，復有臺北榮民總醫院94年6 月21日診
    斷證明書（見94年度他字第1937號偵查卷第7 頁）、同院94
    年6 月28日診斷證明書（見94年度發查他字第24號偵查卷第
    13 頁） 各1 紙、臺北榮民總醫院94年9 月21日北總企字第
    0940041618號函及所附病歷資料（見94年度發查他字第24
    號偵查卷第31-82 頁）在卷可稽，及扣案之除草刀1 把足資
    佐證，自堪以認定。是本院審酌：(1)被告所持兇器為刀身厚
    重刀刃鋒利之除草刀。(2)砍殺部位包括丙○○之頭部、身體
    、腿部，其中頭部為人體最脆弱且重要之生命中樞，遭受重
    創極易導致死亡結果。(3)被告砍擊丙○○之結果，造成其左
    顳骨開放性骨折、左股骨開放性骨折、左膝開放性傷口合併
    骨折及右肩2 處撕裂傷，且丙○○經送往臺北榮民總醫院時
    ，有生命危險，嗣經進行頭顱切開術取出碎骨後，住加護病
    房觀察4 天，再轉入普通病房5 天後，始出院返家休養，有
    臺北榮民總醫院94年11月3 日北總企字第094004462 號函及
    病歷紀錄在卷可佐（見94年度發查他字第24號偵查卷第42、
    89 頁） 等情，認無論以兇器種類、砍殺部位、下手力道、
    被害人傷勢嚴重程度等各方面情況觀之，被告均有致丙○○
    於死地之意思及決心，而非僅有傷害之意，應至為明確。
  (二)再查，被告於丙○○之女戊○○趕至現場後，曾向戊○○表
    示要讓丙○○死，其再到監獄中懺悔等語，亦據證人戊○○
    於本院到庭結證稱：「（你如何知道他們發生衝突？）是丁○○到我家告訴我母親，我父親快死了，血流很多，我就騎
    機車到臺北縣淡水鎮百六戛7 號之1 ，我母親是自己跑上去
    的，是我先到場。」、「（你到現場後發生何事？）我父親
    躺在地上，血流很多，我就問二伯為何會這樣，我二伯說『
    我要讓你父親死』，我問他為何這樣說，他就說因為我父親
    賣他的田、樹，被告一直說要讓我父親死，並說他自己要到
    監獄懺悔。」等語明確（見本院卷第114 、115 頁），更足
    見被告確係基於殺人之意思而砍擊丙○○，應無疑義。至證
    人丁○○雖證稱其在現場並未聽到戊○○與被告間有前開對
    話內容，然此乃因丁○○看到現場血跡斑斑過度驚嚇，而未
    予注意之故，此業據證人丁○○證述在卷（見本院卷第102
    頁），自不能僅以證人丁○○驚慌中未注意被告之言詞，即
    否定證人戊○○前開證詞之真實性；況依常情而論，戊○○
    經丁○○通知到達現場後，發現其父丙○○頭部受創倒臥於
    血泊中，被告則坐在一旁，第一反應除立刻聯絡救護車救人
    之外，必會向被告詢問丙○○受傷之原因，此乃人之常情，
    則被告因此告知戊○○係因認為丙○○偷賣其土地及樹，故
    要丙○○死等語，自無任何違逆常情之處；再者，證人戊○○為被告之姪女，與被告素無冤仇，且丙○○業與被告達成
    和解，並表示寬恕之意，在此情形下，其女戊○○更無甘冒
    觸犯偽證重責，虛構情節誣陷被告之可能，是被告辯稱其並
    未向戊○○表示要讓丙○○死云云，自不足採信。
  (三)被告雖又辯稱其與丙○○為親兄弟，平常感情融洽，並無糾
    紛，故無殺人之動機云云，然查，本件衝突之起因係被告與
    丙○○喝酒聊天時，因被告懷疑丙○○偷賣其土地及樹，而
    生爭執，此觀諸證人戊○○前開證詞，即甚明確；且證人丙○○亦到庭證稱其與被告間確有因土地而發生糾紛，且喝酒
    過程中有談及土地問題等語（見本院卷第110 、111 頁），
    是被告係在酒後因土地糾紛與丙○○發生爭執，並憤而持刀
    砍殺丙○○，應堪認定，尚不得僅以其2 人為親兄弟，平常
    感情甚佳等情，即認被告必無殺害丙○○之可能。又丙○○
    於94年7 月14日至淡水分局水源派出所報案時，雖僅表示欲
    對被告提出「傷害」告訴，惟嗣於94年7 月30日至淡水分局
    第3 組接受調查時，即已改稱係欲提出「殺人未遂」告訴，
    況法院於認定被告有無殺人犯意時，係以現存各項證據資料
    加以綜合判斷，並不受告訴人指訴罪名之拘束，自不能以告
    訴人曾以傷害罪名提告，斷認被告僅有傷害之犯意。
  (四)另被告辯稱其係遭丙○○以木棒攻擊，始持除草刀反擊砍傷
    丙○○部分，雖有臺北榮民總醫院95年3 月22日北總企字第
    0950004931號函及所附急診病歷在卷可憑（見本院卷第21頁
    ），內容顯示被告於案發當日亦至臺北榮民總醫院就診，經
    診斷受有左胸、左肩鈍挫傷之傷害，惟訊之證人丙○○否認
    有以木棒毆打被告之情事，且證人戊○○於本院審理時亦結
    證稱：「（〈提示本院卷第72頁照片〉是否與當時現場情形
    相同？）不一樣，當時沒有木頭，地上只有一個桌子，桌子
    及地上都是血，沒有其他東西。」（見本院卷第116 頁），
    證人丁○○則證稱：「（案發當時是否有木頭？）應該有，
    但是我沒有注意看，那裡常常有堆一些東西。」（見本院卷
    第104 頁），是本件案發現場是否有被告所稱之木棒，顯有
    可疑，則其辯稱係丙○○先持木棒將其毆傷，及其選任辯護
    人辯稱被告所為乃正當防衛等語，自均不足憑採。
  (五)綜上所述，被告係基於殺人之故意，持除草刀砍殺丙○○之
    頭部、身體、腿部等處，幸經緊急送醫急救，丙○○始倖免
    於死，應堪認定。被告前開辯解，均非可採，其事證明確，
    犯行堪以認定。
三、另查，被告於砍殺丙○○之前，曾飲用大量酒類，嗣經臺北
    榮民總醫院檢測其血液酒精濃度達352MG/DL，此有被告之急
    診檢驗報告1 份在卷可參（見94年度偵字第13022 號偵查卷
    第8 頁），又按當人飲酒後，若血液酒精濃度達到150MG/DL
    ，會出現思考與個性行為改變之症狀，達到200MG/DL時，則
    有步態不穩、噁心嘔吐、精神混惑不清晰之中度中毒症狀，
    若已達300MG/DL，即有說話不清楚、感覺喪失等症狀，此有
    臺北榮民總醫院88年8 月5 日（88）北總內字第26868 號函
    在卷可資參考，且該院95年3 月22日北總企字第0950004931
    號函亦認以被告血液酒精濃度達352MG/DL之情形，一般已達
    喪失判斷能力之程度（見本院卷第21頁），是被告於行為時
    之精神狀況，雖尚未達到對外界事物全然缺乏知覺、理會及
    判斷作用之心神喪失程度，惟因受酒精之影響，其自由決定
    意思能力已處於較通常人之平均程度有所降低之程度，自屬
    精神耗弱之人，洵堪認定。
四、按「行為後法律有變更者，適用行為時之法律。但行為後之
    法律有利於行為人者，適用最有利於行為人之法律」，修正
    後刑法第2 條第1 項定有明文，此條規定係規範行為後法律
    變更所生新舊法律比較適用之準據法，本身尚無新舊法比較
    之問題，於新法施行後，自應一律適用上開修正後之規定，
    而為「從舊從輕」之比較。又比較新舊法時，應就罪刑有關
    之共犯、未遂犯、想像競合犯、牽連犯、連續犯、結合犯，
    以及累犯加重、自首減輕暨其他法定加減原因（如身分加減
    ）與加減例等一切情形，綜其全部罪刑之結果而為比較後，
    再適用有利於行為人之法律處斷，而不得一部割裂分別適用
    不同之新舊法（最高法院95年度第8 次刑事庭會議決議參照
    ）。茲依上開法條規定及說明，比較適用新舊法及論罪科刑
    如下：
  (一)被告乙○○已著手於殺人行為之實行，惟未生死亡之結果，
    其犯罪尚屬未遂，核其所為，係犯刑法第271 條第2 項、第
    1 項之殺人未遂罪。
  (二)被告行為時，修正前刑法第26條前段規定：「未遂犯之處罰
    ，得按既遂犯之刑減輕之。」，被告行為後，修正後刑法將
    前開規定移列至第25條第2 項後段。經比較新舊法之結果，
    新法並無較有利於被告之情形。
  (三)被告行為時，刑法第19條第1 項、第2 項規定：「心神喪失
    之行為，不罰。」、「精神耗弱人之行為，得減輕其刑」，
    被告行為後，修正後刑法第19條則規定：「行為時因精神障
    礙或其他心智缺陷，致不能辨識其行為違法或欠缺依其辯識
    而行為能力者，不罰」、「行為時因前項之原因，致其辨識
    行為違法或依其辨識而行為之能力，顯著減低者，得減輕其
    刑。」、「前2 項規定，於因故意或過自行招致者，不適用
    之。」。則以本件被告係自行飲酒導致精神耗弱，致其對於
    外界事務之知覺理會、判斷作用及自由決意思能力，較普通
    人之平均程度顯然減退之情形而論，自以適用修正前之規定
    ，對被告較為有利。
  (四)經本院綜合前述比較結果，認應以適用修正前刑法相關規定
    較有利於被告，依修正後刑法第2 條第1 項前段之規定，自
    應適用被告行為時之修正前刑法相關規定予以論處。從而，
    被告所為係犯刑法第271 條第2 項、第1 項之殺人未遂罪，
    爰依修正前刑法第26條前段之規定，按既遂之刑度減輕其刑
    ，再依修正前刑法第19條第2 項之規定，遞減輕其刑。
  (五)爰審酌被告與被害人為親兄弟，竟於酒後因故發生爭執，即
    不顧手足之情，持除草刀砍殺被害人，且幾乎刀刀見骨，甚
    為兇殘，又犯後雖表示悔悟之意，惟對於殺人未遂之犯行始
    終不願坦承，且就案發詳情對己不利部分多以酒後意識不清
    等語推稱忘記，對己有利部分卻又恢復記憶言之鑿鑿，態度
    欠佳，然念及被告已年近60歲，且已與被害人達成和解，賠
    償被害人新臺幣130 萬元，被害人亦表示願意寬恕被告之意
    ，及被告之犯罪動機、目的、手段、素行、生活狀況、智識
    程度等一切情狀，量處如主文所示之刑，以資懲儆。
  (六)扣案之除草刀1 把，係被告所有，且為其供本案犯罪所用之
    物，業據被告自承在案，爰依刑法第38條第1 項第2 款規定
    ，併予宣告沒收。
據上論斷，應依刑事訴訟法第299 條第1 項前段，修正後刑法第
2 條第1 項前段、刑法第271 條第2 項、第1 項、修正前刑法第
19條第2 項、第26條前段、第38條第1 項第2 款，判決如主文。
本案經檢察官陳銘鋒到庭執行職務
中    華    民    國    95    年    10    月    18    日
                  刑事第二庭審判長法  官  林清吉
                                  法  官  賴邦元
                                  法  官  馬傲霜
以上正本證明與原本無異。
如不服本判決，應於判決送達後10日內，向本院提出上訴狀。
                                  書記官  陳玉瓊
中    華    民    國    95    年    10    月    18    日
附錄本判決論罪科刑依據之法條：
刑法第271條
  殺人者，處死刑、無期徒刑或 10 年以上有期徒刑。
  前項之未遂犯罰之。
  預備犯第 1 項之罪者，處 2 年以下有期徒刑。


司法院資訊處製作；財團法人民間司法改革基金會備份。
